【裁判字號】    89,上訴,1619
【裁判日期】    900406
【裁判案由】    殺人未遂
【裁判全文】
臺灣高等法院臺南分院刑事判決              八十九年度上訴字第一六一九號  Ｇ
      上  訴  人
      即  被  告  甲  ○  ○
      選任辯護人  王  成  彬
右上訴人因殺人未遂案件，不服中華民國八十九年十一月三日臺灣臺南地方法院八十
八年度訴字第八○六號第一審判決（起訴案號：臺灣臺南地方法院檢察署八十八年度
偵字第二一六一號），提起上訴，本院判決如左：
      主      文
原判決撤銷。
甲○○共同殺人未遂，處有期徒刑肆年。
      事      實
一、甲○○與丙○○（另行審結）於民國（下同）八十八年二月四日晚上十時許，與
    丁○○、乙○○在台南縣山上鄉南洲村南洲廟旁一間羊肉店內喝酒，席間因丙○○懷疑丁○○在其背後搬弄是非，致遭其老闆辭退失去工作，雙方乃發生口角不
    歡而散。丁○○、乙○○即先行離去，並由乙○○陪同丁○○駕駛其車牌Ｋ三─
    ○一七號大貨車返家，然丙○○因仍懷恨在心，遂由甲○○駕車車牌ＵＯ─一七
    二六號載丙○○返回台南縣山上鄉山上村二四七號丙○○住處取出菜刀一把（未
    扣案，後經丙○○丟棄），由山上鄉往善化鎮欲找丁○○、乙○○尋仇。嗣於臺
    南縣善化鎮○○路二二號前尋得丁○○、乙○○二人，將二人攔下，丙○○、甲○○基於殺人犯意之聯絡，由甲○○抱住丁○○，丙○○持菜刀朝丁○○、乙○○之頭部及身體各處猛砍，先後將丁○○、乙○○殺傷，致丁○○受有左手腕背
    側砍傷併韌帶斷裂、頭皮砍傷、左枕部撕裂傷（共十三公分）、左手臂撕裂傷伸
    指肌腱斷裂等傷害，乙○○受有左枕部撕裂傷（三公分）、右下肢撕裂傷（二公
    分）等傷害，均經送醫後始倖免於死。
三、案經丁○○、乙○○訴由臺南縣警察局善化分局報請台灣台南地方法院檢察署檢
    察官偵查起訴。
      理      由
一、訊據上訴人即被告甲○○供承於八十八年二月四日晚上自羊肉店離開後，駕駛小
    客車搭載丙○○，在台南縣善化鎮成功啤酒廠旁遇見告訴人丁○○、乙○○，於
    是超車將告訴人之大貨車攔下，欲詢問丙○○何以會受傷，後因欲搶下丁○○手
    上天線而與其發生拉扯，且對被害人二人遭丙○○持菜刀砍殺而受有上揭傷害等
    情亦不否認，惟矢口否認與丙○○有殺人犯意之聯絡，辯稱：伊前往勸架，但丁○○一下車即手持天線毆打伊，伊因欲搶下天線而與丁○○拉扯，並無抱住丁○○讓丙○○砍殺，事前亦不知丙○○要找丁○○、邱志中尋仇云云。
二、經查：
  (一)告訴人丁○○於警訊、原審及本院審理時均指稱：當晚伊駕駛大貨車（車牌：Ｋ
    三─○一七號）載乙○○返家，途至善化鎮○○路二二號前，被甲○○與丙○○
    所駕駛小客車（車牌：ＵＯ－一七二六號）攔下，丙○○即持菜刀朝車頭猛砍，
    並喊叫伊與乙○○下車，伊二人見狀不敢下車，丙○○即持菜刀走到乙○○座位
    ，打開車門猛砍乙○○並將其拖下，伊見狀下車欲拉救乙○○，遭被告甲○○阻
    擋並拉住，丙○○見狀持菜刀走向伊身邊並往伊頭部砍殺，伊奮力掙扎始逃離現
    場（詳警卷第十三頁、原審卷第三十八頁、本院卷第六０頁）。告訴人乙○○於
    警訊及原審時指稱：甲○○所駕駛小客車於成功路二十二號成功啤酒廠前攔下丁○○所駕駛大貨車後，丙○○和甲○○跑到大貨車左方司機座，丁○○見到丙○○手持菜刀未下車，甲○○大喊要伊與丁○○下車，同時將丙○○手中菜刀奪回
    在手上並稱如不下車，依丙○○脾氣，後果不堪設想，然伊二人仍未下車，甲○○便將菜刀還給丙○○，丙○○持菜刀砍大貨車玻璃，並至右前座將車門打開往
    伊右臂砍，伊跳下車，又被丙○○砍中頭部，伊即倒地，丁○○見狀由司機座下
    車朝伊方向跑過來，卻被甲○○抱住，丙○○便砍丁○○頭部（詳警卷第十六頁
    、原審卷第七十頁）。經核告訴人二人所述共同被告丙○○持菜刀打開車門砍殺
    乙○○並將其拖下，丁○○下車欲拉救乙○○，卻被甲○○拉扯抱住，而遭丙○○砍中其頭部等情節大致相符，且告訴人丁○○為共同被告丙○○之表哥，告訴
    人乙○○為共同被告丙○○之好友，業據丙○○自承在卷（詳原審八十八年八月
    三日訊問筆錄），告訴人衡情並無誣攀之理，前述證詞應堪採信。被告雖辯稱係
    丁○○以天線打他，他搶天線卻被誤認為抱住丁○○，其並無抱住丁○○讓丙○○砍殺等語，共同被告丙○○稱被告甲○○並未動手抱住丁○○，均其一人砍殺
    云云。惟查，被告甲○○雖搶下丙○○菜刀，然據被告甲○○於警訊中供稱丙○○持刀往大貨車車頭砍數刀後，即往右方乘客座走過去，此時伊在左方司機座要
    丁○○及乙○○下車把事情說清楚（詳警卷第八頁），觀諸甲○○前已向告訴人
    警告丙○○脾氣及後果等情，顯對丙○○性格及處事方式相當了解，則於丙○○
    取回菜刀持向大貨車乙○○座位之際，應已預見丙○○有持刀揮砍乙○○可能，
    甲○○卻未阻擋丙○○，反至左方司機座要丁○○及乙○○下車把事情說明白，
    可見甲○○要已失其勸架中立立場。尤有甚者，在共同被告丙○○打開右前座車
    門並持刀砍殺乙○○，丁○○見狀即下車並持天線欲前往救助乙○○時，然被告
    甲○○卻未退離因而擋住丁○○去路，而丁○○救友心切，乃以天線揮打驅趕甲○○，甲○○亦未因此閃躲離去，反因搶奪丁○○手上天線而發生拉扯，顯見甲○○當時已加入共同被告丙○○對告訴人打鬥行動，否則於勸架不成時應即可閃
    避離開現場，應無赤手空拳停留該處任丁○○趕打之理。共同被告丙○○於原審
    供稱其因見丁○○出手打甲○○，始持刀砍殺丁○○（詳原審卷第三十七頁），
    被告甲○○亦稱丁○○拿天線打伊，丙○○從後面走過來時，伊仍與丁○○在搶
    天線（詳原審卷第五十四頁），則甲○○既看見丙○○走來，當已預見共同被告
    丙○○將持刀砍殺丁○○，倘其不鬆手，丁○○將難逃丙○○殺害，然在丙○○
    持刀向丁○○揮砍之際，甲○○並未停止對丁○○之拉扯行為，致丁○○無法閃
    避，而遭共同被告丙○○砍中頭部，顯見被告甲○○有容認其自己與丙○○之共
    同行為致告訴人死亡之未必故意。否則單憑丙○○一人之力，如何能砍殺告訴人
    二人？況丁○○體型高大又值壯年（按丁○○為六十一年十二月卅一日出生，八
    十八年案發當時為廿七歲），若非遭被告甲○○拉扯，豈有任令被告丙○○砍殺
    頭部數刀致頭皮受有兩處共長十三公分撕裂傷之理？被告甲○○前揭辯詞顯係避
    就之詞，共同被告丙○○所述亦為迴護之詞，均不值採信。
  (二)其次，被告甲○○於警訊中稱丙○○有與丁○○及乙○○發生口角，後丁○○、
    乙○○與象大公司員工即離開，丙○○指示我駕駛小客車返家，再尾隨丁○○大
    貨車，直到善化鎮○○路廿二號前始攔下他們，且共同被告丙○○於警訊中亦稱
    伊與丁○○當場吵起來並打架，後大夥離開時，伊不知是被乙○○或丁○○殺傷
    左大拇指，所以叫甲○○開車載伊至善化鎮找丁○○理論。足證被告甲○○於共
    同被告丙○○與告訴人丁○○在羊肉店發生衝突時在場，且與共同被告丙○○一
    同離開，並知悉丙○○欲找告訴人丁○○及乙○○理論，其於本院及原審辯稱駕
    車係為在丙○○就醫，而非對告訴人尋仇一詞，顯係畏罪之詞，不足採信。
  (三)又被告甲○○雖辯稱伊不知丙○○自何處取出該菜刀，共同被告丙○○於原審訊
    問時稱該菜刀係其在羊肉店取出云云。然查，共同被告丙○○在警訊時已供稱該
    菜刀是甲○○載伊回家取得（詳警卷第三頁），其後翻異前詞，顯係避重就輕之
    詞，應以警局初訊較為可採。被告甲○○辯稱只知丙○○要找丁○○、乙○○二
    人，但不知找二人何事（詳偵查卷第十頁），伊要載丙○○就醫，在路上碰到丁○○、乙○○只是巧合，前後所述不符。且於本院訊問時均稱並未見到丙○○有
    否砍殺丁○○、乙○○，顯均係卸罪脫責之詞，亦不值採信。
  (四)告訴人丁○○因共同被告丙○○之砍殺，而受有左手腕背側砍傷併韌帶斷裂、頭
    皮砍傷、左枕部撕裂傷、左手臂撕裂傷伸指肌腱斷裂等傷害，告訴人乙○○受有
    左枕部撕裂傷、右下肢撕裂傷等傷害，有奇美醫院八十八年二月五日出具診斷證
    明書一紙、博愛醫院同日出具診斷證明書二紙附於警卷足稽，並有奇美醫院八十
    九年九月二十二日（八九）奇醫字第四六八五號函附丁○○病歷資料影本一份在
    卷足資佐參。按以刀械攻擊人體，如傷及血脈、臟腑或頭部等處，均極易致人於
    死地，此為常人所共知。共同被告丙○○於與告訴人發生口角後，由被告甲○○
    駕車載丙○○返家取菜刀後追蹤告訴人，在丙○○持刀下車時，甲○○雖曾搶下
    該刀，呼籲雙方好好談，但在丙○○取回菜刀，前往砍殺告訴人乙○○時，其竟
    以不離去方式阻擋丁○○前往救助乙○○，實已存有容認其與丙○○共同致乙○○死亡未必故意；且於丙○○持刀往赴丁○○處並揮刀砍殺丁○○時，復繼續拉
    扯丁○○致其無法及時閃躲，而遭丙○○砍殺。如上所述，共同被告丙○○分別
    砍殺告訴人頭部、身體及手部等處，顯見被告丙○○有殺人故意，而被告甲○○
    上述阻擋丁○○救助乙○○及積極拉扯丁○○、縱容共同被告丙○○砍殺丁○○
    等行為，已足評價為與共同被告丙○○間之犯意聯絡及行為分擔。本件事證已明
    ，被告犯行洵堪認定。
三、核被告甲○○所為，係犯刑法第二百七十一條第二項殺人未遂罪。被告甲○○與
    共同被告丙○○間有犯意聯絡及行為分擔，為共同正犯。被告甲○○於同一時地
    與丙○○共同圍殺丁○○、乙○○，係以一行為觸犯二殺人罪，為想像競合犯，
    應從一重處斷。又被告甲○○與共同被告丙○○已著手於殺人行為之實施，因告
    訴人逃離並經家人送醫救治，始未發生死亡結果，為未遂犯，爰依刑法第二十六
    條前段規定，按既遂犯之刑度減輕之。又本件被告甲○○其與被害人二人並無恩
    怨，僅係協助而已，本院認其情堪可憫恕，且未有前科，有被告全國前案紀錄表
    在卷可稽，爰依刑法第五十九條規定遞減其刑。
四、原審認被告甲○○涉犯共同殺人未遂罪，量處被告甲○○有期徒刑五年二月，固
    非無據。惟查：(一)原審未審酌被告甲○○原為勸阻共同被告犯罪，因場面失控捲
    入打鬥而涉犯罪、並無直接殺害告訴人行為等情，復未及衡酌共同被告丙○○就
    此部分共同殺人未遂犯行，經另案一審判決有期徒刑五年六月（詳九十年三月二
    十三日台灣台南地方法院九十年度訴緝字第二號判決），而判決被告甲○○有期
    徒刑五年二月。惟按與刑事審判之量刑，在於實現刑罰權之分配的正義。法院對
    有罪被告之科刑，應符合罪刑相當之原則，使罰當其罪，以契合人民之法律感情
    。此所以刑法第五十七條明定科刑時應審酌一切情狀，尤應注意該條所列各款事
    項，以為科刑輕重之標準。是本院經核認原審就被告量刑，尚有未洽。(二)原審判
    決未詳論被告甲○○於同一時地與丙○○共同圍殺丁○○、乙○○，係以一行為
    觸犯二殺人罪，係為想像競合犯，應從一重處斷，亦有未洽。雖上訴人上訴意旨
    ，否認犯罪，指摘原判決不當，為無理由，然原判決既有上開可議之處，自屬無
    可維持，應由本院將原判決撤銷改判。爰審酌被告甲○○犯罪動機、目的、所受
    刺激、手段及所生危害等一切情狀，量處如主文第二項所示之刑。本件用以砍殺
    告訴人菜刀一把，已據共同被告丙○○丟棄，業經其陳述在卷。復未扣案，為免
    日後執行困難，爰不另為沒收諭知。
據上論斷，應依刑事訴訟法第三百六十九條第一項前段、第三百六十四條、第二百九
十九條第一項前段，刑法第二十六條、第二十八條、第二百七十一條第二項、第五十
五條、第五十九條，判決如主文。
本案經檢察官羅清溪到庭執行職務。
中    華    民    國      九十      年      四      月        六        日
                                  臺灣高等法院臺南分院刑事第五庭
                                      審判長法官  茆    臺    雲
                                            法官  蔡    長    林
                                            法官  董    武    全
右正本證明與原本無異。
如不服本判決，應於判決送達後十日內向本院提出上訴狀，其未敘述理由者並應於提
出上訴狀後十日內向本院補提理由書（應附繕本)。
                      法院書記官  黃    全    忠
中    華    民    國      九十      年      四      月        十二      日
附錄本判決論罪科刑法條全文
刑法第二百七十一條：
殺人者，處死刑、無期徒刑或十年以上有期徒刑。
前項之未遂犯罰之。


司法院資訊處製作；財團法人民間司法改革基金會備份。
